【裁判字號】    85,上,1709
【裁判日期】    890328
【裁判案由】    返還無權占有土地等
【裁判全文】
臺灣高等法院民事判決                            八十五年度上字第一七○九號
    上  訴  人  丙○○
                乙○○
    右二人共同
    訴訟代理人  劉昌崙律師
                江雅萍律師
    複 代理 人  林聖彬律師
    被 上訴 人  甲○○      住台北巿民生東路三段一０九號十八樓
    訴訟代理人  王慶賜      住台北市○○○路○段一Ｏ九號十八樓
                莊志成律師
                林樹旺律師
右當事人間請求返還無權占有土地等事件，上訴人對於中華民國八十五年八月十七日
臺灣板橋地方法院八十四年度訴字第一一○○號第一審判決提起上訴並為訴之追加，
本院判決如左：
    主    文
原判決關於命上訴人給付超過左列部分，及該部分假執行之宣告，暨訴訟費用之裁判
均廢棄：
(一)上訴人丙○○應將坐落台北縣新莊市○○段三三四地號土地上如補充鑑定書，面積
  分析表二所示：三一八地號，Ａ３＋Ａ４＋Ａ７，面積零點○○二三四九公頃，面
  積分析表三所示：三一七地號，Ａ６，面積零點○○一四二四公頃之土地上之圍牆
  （Ｏ、Ｐ、Ｑ、Ｒ、Ｓ、Ｔ、Ｕ、Ｇ之連結線）拆除，將該土地騰空返還予被上訴
  人。
(二)上訴人乙○○應將坐落台北縣新莊市○○段三三四地號土地上如補充鑑定書，面積
  分析表三所示：三一七地號，Ａ５，面積零點○○○○二六公頃之土地上之圍牆（
  Ｎ、Ｏ之連結線）拆除，將該土地騰空返還予被上訴人。
右開廢棄部分，被上訴人在第一審之訴及其假執行之聲請均駁回。
上訴人其餘上訴及追加之訴均駁回。
第一審（除確定外）、第二審訴訟費用由上訴人負擔二分之一，餘由被上訴人負擔；
追加之訴之訴訟費用由上訴人負擔。
    事    實
甲、上訴人方面：
壹、聲明：
  一、上訴聲明：(一)原判決廢棄。(二)右廢棄部分，被上訴人於第一審之訴及假執行之
      聲請均駁回。(三)被上訴人應給付上訴人等新台幣（下同）壹拾玖萬肆仟肆佰陸
      拾伍元及自本準備狀繕本送達之翌日起至清償日止，按年息百分之五計算之利
      息。(四)被上訴人應給付上訴人等壹拾玖萬肆仟肆佰陸拾伍元及自本準備狀繕本
      送達之翌日起至清償日止，按年息百分之五計算之利息。或被上訴人應負回復
      系爭土地假執行實施前狀態之義務，其內容為：（一）於附圖所示上標有【田
      】字符號處，築高十尺，長、寬各八寸之水泥石柱，（另於如附圖所示之紅色
      線上砌築高六尺，寬四寸之石磚水泥牆。(五)一、二審訴訟費用均由被上訴人負
      擔。
貳、陳述：除與原判決相同者引用外，補稱：
  一、Ａ、Ｂ、Ｃ三筆土地之經界線究竟何在，各方主張不一：
    (一)上訴人等（及訴外人即楊文國、楊清渠、林楊美珍、楊美絹等人）認為Ａ、Ｂ
      、Ｃ三筆土地之經界線，應係新莊地政事務所於八十三年實施地籍重測之前，
      上訴人等（及訴外人即楊文國、楊清渠、林楊美珍、楊美絹等人）與被上訴人
      之前手就Ａ、Ｂ、Ｃ三筆土地之經界線指界，各方並於界址處設立石樁為界，
      以為區隔與證明，即原審判決後所附附圖中亦可見有由該附圖中由長石柱編號
      １─２─３─４─５─６─７─８所連成之線。是以上訴人等認為，該由原審
      判決後所附附圖中由長石柱編號１─２─３─４─５─６─７─８所連成之線
      ，即係Ａ、Ｂ、Ｃ三筆土地之經界線所在，故上訴人等所蓋圍牆，並未有越界
      建築於被上訴人所有之新莊市○○段第三三四地號之土地上情事。
    (二)就Ａ地（被上訴人所有之新莊市○○段第三三四地號之土地）與Ｂ地（訴外人
      即楊文國、楊清渠所共有之新莊市○○段第三一七地號之土地）之界址：新莊
      地政事務所雖於八十三年實施地籍重測，並繪製地籍圖，圖中並標示Ａ、Ｂ二
      地之經界線。然，新莊地政事務所雖於八十三年實施地籍重測，而就Ａ、Ｂ二
      地所繪製之地籍圖經界線，但由於新莊地政事務所就Ａ、Ｂ二地繪製之地籍圖
      經界線之行為，屬行政處分之一種，而行政法院以八十六年度判字第二○一三
      號判決「再訴願決定、訴願決定及原行政處分均撤銷」。故，就法律層面而言
      ，應已不存在「新莊地政事務所於八十三年因實施地籍重測，而就Ａ、Ｂ二地
      所繪製之地籍圖經界線」。
    (三)就Ａ地與Ｃ地（即訴外人即林楊美珍、楊清渠、楊美絹所共有之新莊市○○段
      第三一八地號之土地）之界址：訴外人即林楊美珍、楊清渠、楊美絹雖未曾針
      對渠等所共有之新莊市○○段第三一八地號之土地，對「新莊地政事務所於八
      十三年因實施地籍重測，而就Ａ、Ｃ二地所繪製之地籍圖經界線」一事提出行
      政爭訟，然，此係因訴外人即林楊美珍、楊清渠、楊美絹所共有之新莊市○○
      段第三一八地號之Ｃ地經新莊地政事務所於八十三年實施地籍重測後所繪製之
      地籍圖經界線觀之，渠等之土地略有增加，致渠等依「未受有不利者不得提出
      爭執」之法律原則，未因此提出行政爭訟，然，此並不表示渠等就新莊地政事
      務所所繪製之Ａ地與Ｃ地之地籍圖經界線並無爭執。
    (四)內政部土地測量局亦不認為新莊地政事務所就Ａ、Ｂ、Ｃ三筆土地之經界線何
      在，於八十三年實施地籍重測後所繪製之地籍圖，即為Ａ、Ｂ、Ｃ三筆土地正
      確之界址：內政部土地測量局人員張進慧於鈞院八十八年十二月四日至現場履
      勘時，到場表示：「八十八年一月十八日鑑測之鑑定圖，實線是指依重測後的
      地籍圖畫的，點線是指依舊地籍圖測的。」「新莊地政的圖應是重測後的界線
      ，即應該是鑑定圖的點線的位置。」「鑑定圖是依重測後，舊地籍圖的線分別
      為測量，我認為依舊地籍圖所畫的點線為界線較合理。」故可知，內政部土地
      測量局並不認為，就Ａ、Ｂ、Ｃ三筆土地之經界線何在，新莊地政事務所於八
      十三年實施地籍重測後所繪製之「實線」即為Ａ、Ｂ、Ｃ三筆土地正確之界址
      ，而認應係依舊地籍圖所畫出的「點線」，方為Ａ、Ｂ、Ｃ三筆土地之合理界
      線。而內政部土地測量局並於八十九年一月二十四日以八九地測二字第００六
      三五號函附「補充鑑定圖」覆鈞院，函中所附「補充鑑定圖」並標示出內政部
      土地測量局所認為Ａ、Ｂ、Ｃ三筆土地之合理的「點線」界線。由上可知，新
      莊地政事務所就Ａ、Ｂ、Ｃ三筆土地之經界線何在，於八十三年實施地籍重測
      後所繪製之地籍圖內容，並非確切、無誤之界址所在，而被上訴人是否可再依
      新莊地政事務所所繪製之地籍圖內容為其主張之依據？
  二、縱上，內政部土地測量局「並不認為」，就Ａ、Ｂ、Ｃ三筆土地之經界線何在
      ，新莊地政事務所於八十三年實施地籍重測後所繪製之「實線」即為Ａ、Ｂ、
      Ｃ三筆土地正確之界址，而認應係依舊地籍圖所畫出的「點線」，方為Ａ、Ｂ
      、Ｃ三筆土地之合理界線，則，被上訴人於原審，依據新莊地政事務所於八十
      三年實施地籍重測後所繪製之「實線」界址，要求上訴人等拆遷圍牆，便有不
      當。蓋，若依內政部土地測量局所畫出的「點線」界址，上訴人等縱然仍需拆
      除圍牆，但確可將新牆蓋建於內政部土地測量局所畫出的「點線」界址上，今
      ，因被上訴人之疏誤之要求，致使上訴人等將新牆蓋建於新莊地政事務所於八
      十三年實施地籍重測後所繪製之「實線」界址上，而今，勢將需再花錢將新牆
      拆除，再蓋第二道新牆於內政部土地測量局所畫出的「點線」界址上。
乙、被上訴人方面：
壹、聲明：(一)上訴及追加之訴駁回。(二)上訴費用由上訴人負擔。
貳、陳述除與第一審判決相同者引用外，補稱；
  一、上訴人質疑被上訴人無自耕能力証明，謂被上訴人取得系爭土地之法律行為無
      效，唯查台北縣新莊市公所八十六北縣莊工字第六四○五號函已明白揭示：「
      貴院函囑查明有關座落本市○○段三三四地號土地乙案，經查該筆土地屬新莊
      都市計畫，使用分區為住宅區，其移轉不受土地法第三十條第一項之限制」，
      故被上訴人合法取得系爭土地所有權，並非無效。
  二、查行政院八十六年度判字第二○一三號判決認為本件土地重測尚未確定之部分
      僅為頂坡角段頂坡角小段四四之三四、四四之三五、四四之四六（四四之四六
      即為重測後之合鳳段三一七地號）、四四之四七地號即重測後之合鳳段三一八
      地號，因重測結果地界已告確定，無再爭執之餘地。故原審就合鳳段三三四地
      號及三一八地號之界址判斷並無違法之處（充其量本件尚有疑問者僅三一七地
      號與三三四地號之界址），此部分應駁回上訴人之上訴請求。
  三、台灣省政府地政處土地測量局之鑑定圖雖測出Ｈ、Ｉ、Ｊ、Ｋ、Ｌ、Ｍ、Ｎ點
      所連接之點線係舊地籍圖經界線之所在、唯土地重測並非完全以舊地籍圖為施
      測標準，尚需參照其他可靠資料，自不能以台灣省政府地政處土地測量局之鑑
      定結果而推翻本件土地重測之結果。本件新莊地政事務所於辦理土地重測時，
      上訴人曾到現場指界，該結果並經公告期滿而告確定，則兩造之界址糾紛自當
      以重測結果為準。退萬步言，縱認本件重測之過程有瑕疵，唯按依台北縣政府
      地測字第二四二一七八號函所示，本件重測之界址糾紛，業經依法仲裁決定，
      仲裁結果如上訴人有異議，應依法向司法機關提起確認經界之訴，否則其界址
      仍依仲裁結果為準，查上述界址之土地所有權人迄未向司法機關提起確認經界
      之訴，本件土地重測之結果亦不因而變更。
  四、退步言，縱認三三四地號土地與三一七地號土地之界址應依臺灣省政府地政處
      土地測量局之鑑定報告為準，然查上訴人二人所蓋之圍牆亦超出上述Ｈ點至Ｎ
      點所連成之點線部分，則原審判命拆除圍牆及被上訴人依法提供擔保請求拆除
      圍牆之判決及行為即無違法之處，至多僅是返還土地之面積有所減少，則上訴
      人請求被上訴人賠償其拆除圍牆之損失及回復原狀云云，即非有理。
    理    由
一、按當事人在第二審為訴之追加，他造於此項追加無異議而為本案之言詞辯論者，
    應視為同意（最高法院二十九年上字第三五九號判例參照）。本件上訴人上訴後
    ，追加聲明如上訴聲明三、四項所示，被上訴人於此項追加無異議而為本案之言
    詞辯論，揆諸上開說明，上訴人為訴之追加，應予准許。
二、本件被上訴人主張坐落台北縣新莊市○○段三三四地號土地（以下簡稱系爭土地
    ）為被上訴人所有，同所三一九地號土地及其上七００之十號房屋所有人皆為上
    訴人乙○○，同所三一八地號土地之共有人為林楊美珍、楊美絹、楊清蕖（原審
    被告，已判決確定），其上七００之十一號房屋所有人為上訴人丙○○，同所三
    一七地號土地共有人為上訴人乙○○及楊文國、楊清蕖（原審被告，已判決確定
    ）。上訴人於地籍圖重測前，在如原判決附圖白色斜線、橘色斜線部分所示之土
    地上建築圍牆，圍牆內為七００之十號、七００之十一號房屋之後院之一部分，
    然地籍圖重測後，上開如原判決附圖白色斜線、橘色斜線部分所示之圍牆坐落系
    爭土地上。上訴人既無正當權源，占有系爭土地中如原判決附圖白色斜線、橘色
    斜線部分所示之土地，侵害被上訴人就該部分土地之所有權，被上訴人爰依民法
    第七百六十七條前段、中段規定，訴請上訴人拆除上開圍牆，騰空土地後，返還
    土地予被上訴人等情；上訴人則以被上訴人於七十七年八月四日，以買賣為原因
    ，登記為系爭土地之所有人，惟系爭土地地目為田，而被上訴人並未具有自耕能
    力，其與前手所為之系爭土地所有權移轉登記應屬無效，被上訴人自非系爭土地
    之所有人，而上訴人僅為鄰地或其上建築物之所有人，何來占有系爭土地，且上
    訴人早於土地重測前，依被上訴人所立之界樁，往內縮建築圍牆，自係合法占有
    土地，縱重測後變為在被上訴人所有之系爭土地上，亦不妨害上訴人合法占有土
    地之權源，系爭土地正確之界址，應係依舊地籍圖測量者為合理界線，則被上訴
    人於原審，依據新莊地政事務所於八十三年實施地籍重測後所繪製之界址，要求
    上訴人拆遷圍牆，即有不當，爰追加請求因拆除圍牆，新牆蓋建之損失或回復系
    爭土地假執行實施前狀態之義務等語，資為抗辯。
三、查被上訴人主張系爭土地為被上訴人所有，業據被上訴人提出土地登記簿謄本及
    土地所有權狀影本各一件為證，惟上訴人辯稱：系爭土地地目為田，被上訴人無
    自耕能力，竟以買賣為原因，登記為系爭土地之所有人，所為之所有權移轉登記
    違法，被上訴人自非系爭土地之所有人云云。然土地法第三十條第一項規定，私
    有農地所有權之移轉，其承受人以能自耕者為限，其旨乃在防止土地投機買賣，
    保護農地之正常充分利用，以達耕者有其田之既定國策，地目為田之農業用地，
    既已依都市計畫法編列為住宅用地，雖尚未實際開發為使用，然已與農地農有之
    立法旨趣無關，自應不受土地法第三十條之限制。本件依被上訴人提出之土地登
    記簿謄本及土地所有權狀影本各一件上載系爭土地之地目為「田」，惟系爭土地
    因都市計畫土地使用分區列為住宅區，有被上訴人提出之新莊市公所八十四年十
    月二十日八十四年北縣莊服工字第七四００號簡便行文表（都市計畫土地使用分
    區證明書）可稽（見原審卷第五三頁），揆諸上開說明，系爭土地非屬農地，所
    有權得移轉登記予無自耕能力之人，是以被上訴人縱無自耕能力，亦得登記為系
    爭土地之所有人，此亦經原法院、本院向台北縣新莊地政事務所函詢，該事務所
    於八十五年四月五日以八五北縣莊地一字第三八三八號函、八十六年二月十五日
    以八六北縣莊一字第六四○五號函、八十六年二月十一日以八六北縣莊地一字第
    一三九二號函覆，亦持相同見解，此有該事務所函可憑（見原審卷第八二頁）（
    見本院卷一第五九、六一頁），因此，上訴人辯稱被上訴人與前手簡正雄間所為
    之系爭土地所有權移轉登記等物權行為無效云云，委無可採，而被上訴人主張其
    為系爭土地之所有人，自堪信為真實。
四、次查上訴人辯稱：上訴人早於土地重測前，依被上訴人所立之界樁，往內縮建築
    圍牆，並未越界云云：
  (一)然系爭土地與同所三一八地號土地既經地政機關依法重測，而被上訴人及三一八
    號土地共有人林楊美珍、楊美絹、楊清蕖於重測時，曾有指界，未於法定期間內
    對施測之結果為異議或聲請複丈，此為兩造所不爭執，則系爭土地與同所三一八
    地號土地間之地籍重測即告確定，所有權人即無再依私權就重測之結果爭執之餘
    地，況上訴人丙○○並非同所三一八地號土地所有權人，其抗辯該地界應依重測
    前之舊地籍圖為準云云，即不足採，應依重測後之結果為認定。本院依聲請履勘
    現場，並囑託台灣省政府地政處土地測量局（現為內政部土地測量局）依重測後
    之地籍圖，實測上訴人丙○○所有圍牆以內（含圍牆）占用系爭土地之位置、面
    積，該土地測量局為求測量精確，首先用精密電子測距經緯儀在系爭土地附近利
    用現有圖根點，經檢測合格後，施測圖根測量，並經計算檢核閉合後，作為該測
    區之控制點，用上列儀器分別施測系爭土地及附近各界址點，並計算各界址點之
    座標輸入電腦，以自動繪圖儀展繪於鑑測原圖上（與地籍圖同比例尺：一千二百
    分之一及五百分之一）然後依據台北縣新莊地政事務所保管之地籍圖、地籍調查
    表、界址點座標、宗地資料等謄繪、展繪本案有關土地地籍圖經界線，並與前項
    成果核對檢核後測定於鑑測原圖上，作成鑑定圖。故該土地測量局鑑測之成果，
    應較原審採用之台北縣新莊地政事務所檢送土地複丈成果圖正確，依該土地測量
    局檢送之鑑定書、補充鑑定書（見本院卷二第八八至九○、一五八至一六一頁）
    ，上訴人丙○○所有圍牆以內（含圍牆）（與三一八號土地鄰界）占用系爭土地
    之位置如補充鑑定書，面積分析表二所示：三一八地號，Ａ３＋Ａ４＋Ａ７，面
    積零點○○二三四九公頃，上訴人丙○○辯稱圍牆並未越界建築云云，不足採信
    。又縱依上訴人丙○○辯稱圍牆雖未逾越被上訴人私設之界樁建築，但兩地之界
    址專以地籍圖為斷，與個人私設之界樁無關，上訴人丙○○尚難執此而謂圍牆未
    越界建築。
  (二)按縱令相鄰土地所有權人於重新實施地籍測量時，到場指界，並無爭議，地政機
    關依其共同指定之界址重新實施地籍測量，於測量結果公告期間內，始以指界錯
    誤為由，提出異議，亦得提起民事訴訟解決（大法官會議釋字第三七四號解釋參
    照）。本件系爭土地與同所三一七地號土地雖經地政機關依法重測，然三一七地
    號土地共有人即上訴人乙○○及楊文國、楊清蕖曾於重測結果公告期間內，提出
    異議複丈，上訴人乙○○等不服複丈結果，提起行政救濟，經行政法院判決原處
    分撤銷確定，此為兩造所不爭，並有行政法院八十六年度判字第二○一三號判決
    附卷可稽（見本院卷一第九一至九七頁），是以系爭土地與同所三一七地號土地
    之界址尚未經重測確定。本院履勘現場時，內政部土地測量局測量員張進慧證稱
    ：測量方法（即鑑定書之測量方法）是經過擴大施測及附近可靠界址點及其他相
    關資料如權狀面積、舊地籍圖等，認為點線（即舊地籍線）為界線較合理，因為
    當時測的時候沒有界樁，及當事人所指界樁不明確，沒有參考價值，所以兩造的
    指界沒有考量進去，而附近房子是不會動的，其界址即剛才所講較可靠的界址云
    云（見本院卷二第一五一、一五二頁），故本院審酌內政部土地測量局上開精確
    測量方法並參酌附近可靠界址點及其他相關資料如權狀面積、舊地籍圖等所繪製
    之之鑑定書、補充鑑定書，認為其上Ｈ、Ｉ、Ｊ、Ｋ點線（即舊地籍線）為系爭
    土地與同所三一七地號土地之界線為可採。依此，上訴人乙○○、丙○○所有圍
    牆以內（含圍牆）（與三一七號土地鄰界）占用系爭土地之位置如補充鑑定書，
    面積分析表三所示：三一七地號，Ａ５，面積零點○○○○二六公頃（乙○○部
    分）、Ａ６，面積零點○○一四二四公頃（丙○○部分）。上訴人辯稱圍牆並未
    越界建築云云，不足採信
    綜上，上訴人丙○○、乙○○所建如補充鑑定書所示Ｎ、Ｏ、Ｐ、Ｑ、Ｒ、Ｓ、
    Ｔ、Ｕ、Ｇ圍牆，各自使用圍牆內被上訴人所有之土地。上訴人丙○○、乙○○
    既無法舉證證明其有占用系爭土地中各如補充鑑定書面積分析表二所示：三一八
    地號，Ａ３＋Ａ４＋Ａ７、面積分析表三所示：三一七地號，Ａ６、Ａ５部分土
    地之正當權源，自屬無權占有。
五、按所有人對於無權占有或侵奪其所有物者，得請求返還之；對於妨害其所有權者
    ，得請求除去之，民法第七百六十七條前段、中段定有明文。本件上訴人丙○○
    、乙○○既無權占有系爭土地中各如上開補充鑑定書所示之土地，從而，被上訴
    人本於所有人地位，請求上訴人乙○○、丙○○將系爭土地中如補充鑑定書所示
    Ｎ、Ｏ、Ｐ、Ｑ、Ｒ、Ｓ、Ｔ、Ｕ、Ｇ圍牆拆除，騰空土地後，返還土地予被上
    訴人，洵屬正當，應予准許。逾此部分之請求，為無理由，應予駁回。原審就超
    過上開應准許部分，為上訴人敗訴之判決，並為假執行之宣告，自有未洽。上訴
    意旨就此部分指摘原判決不當，求予廢棄改判，為有理由。至於上開應准許部分
    ，原審判命上訴人給付，並為假執行之宣告，核無違誤，上訴意旨，就此部分，
    仍執陳詞，指摘原判決不當，求予廢棄，為無理由，應駁回其上訴。
六、追加之訴部分：上訴人主張其等所建上開圍牆，因被上訴人實施假執行而遭拆除
    ，縱若依內政部土地測量局所畫出的「舊地籍圖點線」界址，上訴人等仍需拆除
    圍牆，但確可將新牆蓋建於內政部土地測量局所畫出的「點線」界址上，今因被
    上訴人之疏誤之要求，致使上訴人等將新牆蓋建於新莊地政事務所於八十三年實
    施地籍重測後所繪製之「實線」界址上，而今，勢將需再花錢將新牆拆除，再蓋
    第二道新牆於內政部土地測量局所畫出的「點線」界址上，為此請求被上訴人賠
    償新牆蓋建損失壹拾玖萬肆仟肆佰陸拾伍元及法定利息，或負回復系爭土地假執
    行實施前狀態之義務云云，經查，上訴人乙○○、丙○○所建如補充鑑定書所示
    Ｎ、Ｏ、Ｐ、Ｑ、Ｒ、Ｓ、Ｔ、Ｕ、Ｇ圍牆，各自無權占有使用圍牆內被上訴人
    所有之土地，原審判命上訴人拆除圍牆部分，尚無不當，故被上訴人依原判決實
    施假執行拆除上開圍牆並無違法，上訴人未待本件訴訟確定，逕依原審認定界址
    新建圍牆，縱該新建圍牆，因本件界址判決確定，需再次拆除，亦屬上訴人個人
    行為所致，被上訴人自不負損害賠償或回復原狀之義務，上訴人此部分追加請求
    ，為無理由，應予駁回。
七、本件事證已臻明確，兩造其餘攻擊防禦方法及所提出之證據，與判決結果無涉，
    毋庸逐一審酌，併此敘明。
據上論結，本件上訴為一部有理由，一部無理由，上訴人之追加之訴為無理由，依民
事訴訟法第四百五十條、第四百四十九條第一項、第七十九條但書、第七十八條、第
八十五條第一項前段判決如主文。
中      華      民      國    八十九    年      三      月     二十八   日
                                民事第十二庭
                                    審判長法  官  林  丁  寶
                                          法  官  韓  金  秀
                                          法  官  蔡 翁金 針
右正本係照原本作成。
如不服本判決，應於收受送達後二十日內向本院提出上訴書狀，其未表明上訴理由者
，並應於提出上訴後二十日內向本院補提理由書狀（均須按他造當事人之人數附繕本
），上訴時應提出委任律師或具有律師資格之人之委任狀，委任有律師資格者，另應
附具律師及格證書及釋明委任人與受任人有民事訴訟法第四百六十六條之一第一項但
書或第二項（詳附註）所定關係之釋明文書影本。
中      華      民      國    八十九    年      三      月      三十    日
                                          書記官  徐  淑  琴
附註：
民事訴訟法第四百六十六條之一（第一項、第二項）：
對於第二審判決上訴，上訴人應委任律師為訴訟代理人，但上訴人或其法定代理人具
有律師資格者，不在此限。
上訴人之配偶、三親等內之血親、二親等內之姻親，或上訴人為法人、中央或地方機
關時，其所屬專任人員具有律師資格並經法院認為適當者，亦得為第三審訴訟代理人
。


司法院資訊處製作；財團法人民間司法改革基金會備份。
